臺灣高等法院臺南分院民事判決　九十一年度上國易字第二號　ｅ
　　　上　訴　人　台南縣仁德鄉公所
　　　法定代理人　甲　○　○
　　　訴訟代理人　丙　○　○
　　　被　上訴人　乙　○　○
右當事人間請求國家賠償事件，上訴人對於中華民國九十一年三月二十七日臺灣臺南
地方法院第一審判決（九十年度國字第一四號）提起上訴，本院判決如左：
　　　主　　　文
上訴駁回。
第二審訴訟費用由上訴人負擔。
　　　事　　　實
甲、上訴人方面：
一、聲明：(一)原判決廢棄。(二)右廢棄部分，被上訴人在第一審之訴及假執行之聲請均
    駁回。
二、陳述：除與原判決記載相同者，茲引用之外，補稱：
　(一)按原審法院無非以上訴人出具之分區使用證明書，誤將農業區載為零工（一）區
　　，致被上訴人買入系爭土地而受有損害為依據。經上訴人查閱台南縣歸仁地政事
　　務所被上訴人民國（下同）八十七年七月十六日歸字第一０三一三號買賣契約，
　　係以八十七年公告現值每平方公尺二、三００元為買賣價金，成交總值為新台幣
　　（下同）二三九、二００元，又按九十年之公告現值每平方公尺為二０００元（
　　全國土地現值調低政策），故核與分區使用證明並無因果關係之牽連，且被上訴
　　人亦不因該分區證明而造成買賣差價之損失，按損害賠償係以實際受損害為前提
　　，被上訴人實際上並無受損害，上訴人自無負擔賠償損失可言。
　(二)本件因地籍圖、都市計劃圖及樁位成果圖等三個圖套用不對，才會發生錯誤。
三、證據：除援用第一審所提證據外，補提：地籍圖、都市計劃圖、樁位成果圖、地
　　價謄本等影本各一份為證。
乙、被上訴人方面：
一、聲明：上訴駁回。
二、陳述：與原判決記載相同，茲引用之外，補稱：
  上訴人核發系爭土地使用分區證明書，誤將農業區載為零工（一）區，致造成被上
  訴人之損失，自應賠償。
　　　理　　　由
一、被上訴人主張：伊因原所有坐落台南縣仁德鄉○○段八九八土地，使用分區係零
    工(一)區，為合併建廠之需，欲購買毗鄰之同地段八九八之二號（下稱系爭土地）
    ，乃於八十七年五月間委託訴外人洪富源向上訴人申請系爭土地之分區使用證明
　　書，上訴人所屬公務員執行職務時，竟未予詳查系爭土地係農業區，竟誤核發使
　　用分區為「零工(一)」之証明書予洪富源，再轉交被上訴人，致被上訴人陷於錯誤
　　，因而以高價購入該土地，被上訴人於八十八年十一月十九日，為建築之需再次
　　申請使用分區證明，始知系爭土地之使用分區應為「農業區」，二筆土地無法合
　　併建築，造成伊受有重大損失，上訴人原有之八九八地號工業用地之公告現值每
　　平方公尺為一萬四千一百元，系爭土地之公告現值每平方公尺則僅為二千三百元
　　；因二筆土地緊鄰，若系爭土地亦係零工區，其公告現值亦應與前者相同，被上
　　訴人因信賴上訴人所核發之分區使用證明書之記載而誤買系爭土地，至少受有二
　　筆土地價差一百四十六萬六千四百元之損害，上訴人應賠償伊之損失，經申請上
　　訴人賠償遭拒，爰依國家賠償法第二條第二項前段規定，求為判決命上訴人如數
　　賠償並加付法定利息等語。
二、上訴人則以：伊固曾核發系爭土地之分區使用證明書，因地籍圖與樁位成果圖及
　　都市計劃圖彼此不一致，致生上開錯誤，但證明書第一項已特別加註：「本函僅
　　供參考用，詳細情形仍應依本所公告確定都市計劃樁，測定成果及地政機關地籍
　　分割、測量為準。」，姑不論證明事項是否正確，與被上訴人所受之損害間並無
　　因果關係，上訴人自無賠償之義務等語，資為抗辯。
三、被上訴人主張：其於八十七年五月間委託訴外人洪富源向上訴人申請系爭土地之
    分區使用證明，上訴人核發系爭土地之使用分區為「零工(一)」之証明書予洪富源
　　，八十七年六月二十四日被上訴人向訴外人陳正明購買該土地，於同年七月辦妥
　　所有權移轉登記，被上訴人於八十八年十一月十九日再次申請使用分區證明，系
　　爭土地之使用分區更正為「農業區」，被上訴人向上訴人申請國家賠償被拒之事
　　實，已據被上訴人提出上訴人所核發之分區使用証明書二紙、土地登記簿謄本、
　　協調會記錄為証，且為上訴人所不爭執，被上訴人此部分主張，堪信為真實。茲
　　被上訴人主張因上訴人公務員過失誤發証明書，致伊因而買受系爭土地卻無法有
　　效利用，受有價金之損害，自得請求上訴人賠償，上訴人則以前開情詞置辯，是
　　本件應審究者，乃被上訴人是否受有損害，上訴人所屬公務員執行職務有無過失
　　？
四、查：
　(一)按公務員於執行職務行使公權力時，因故意或過失不法侵害人民自由或權利者，
    國家應負損害賠償責任，國家賠償法第二條第二項前段定有明文。則依該條文規
    定，欲依國家賠償法請求國家機關負損害賠償之責者，必須該國家機關對請求權
    人有行使所謂「公權力之行為」，而所謂「行使公權力」係指公務員居於國家機
    關之地位，行使統治權作用之行為而言，包括運用命令及強制等手段干預人民自
    由及權利之行為，以及提供給付、服務、救濟、照顧等方法，增進公共及社會成
    員之利益，以達成國家任務之行為。最高法院著有八十四年台上字第二五五一號
　　、八十九年台上字第二五二八號判決。故其範圍已不侷限於傳統之干預行政行為
　　（即統治管理之行為），尚包括給付行政中，屬於提供資訊之公法上事實行為之
　　單純統治行為在內。且所謂公務員於執行職務行使公權力時，因故意或過失不法
　　侵害人民自由或權利者，須公權力行使之對象為被害人，即謂因公務員行使公權
　　力之故意或過失，致特定人之自由或權利遭受損害，該被害人始得依國家賠償法
　　第二條向國家請求損害賠償，此觀司法院大法官會議第四百六十九號解釋自明。
　　被上訴人係委託訴外人洪富源於八十七年五月七日向上訴人申請系爭土地之土地
　　使用分區證明，此為證人洪富源於原審到庭證稱屬實，復為上訴人所不爭，上訴
　　人核發予訴外人洪富源土地使用分區證明書之行為，經查係依台灣省建設廳七十
　　五年八月十二日七五建四字第一八四九二九號函頒之「都市計劃土地使用分區（
　　或公告設施用地）証明書申請須知」辦理，依該須知第一點之說明，縣民為瞭解
　　本縣市都市計劃實施之情形，得向建設局（工務局）申請土地分區使用証明，依
　　第三點規定，申辦機關為縣市政府建設局（工務局），經縣市政府授權之鄉鎮縣
　　轄市公所，依上開規定以觀，其雖非屬於傳統之上對下運用命令及強制手段之干
　　預行政，而不具有強制關係，但仍屬提供資訊之公法上事實行為，具備行使公權
　　力行為之性質，而被上訴人又係上訴人公權力行使之對象，是被上訴人若因該分
　　區使用證明之登載錯誤致受有損害，自屬國家賠償法第二條所稱之被害人，是被
　　上訴人請求國家賠償，於法有據。
  (二)次按依國家賠償法第二條所規定之損害賠償責任，以公務員於執行職務行使公權
    力時，有故意或過失，不法侵害人民自由或權利，致被害人受有損害，且其損害
    與公務員行使公權力之行為間有因果關係存在，始足當之。而損害賠償之債，以
    有損害之發生及有責原因之事實，並二者之間，有相當因果關係為成立要件，故
    原告所主張損害賠償之債，如不合於此項成立要件者，即難謂有損害賠償請求權
    存在，最高法院著有四十八年台上字第四八一號判例可資參照。又所謂相當因果
    關係，係指依經驗法則，綜合行為當時所存在之一切事實，為客觀之事後審查，
    認為在一般情形上，有此環境，有此行為之同一條件，均發生同一之結果者，則
    該條件即為發生結果之相當條件，行為與結果即有相當之因果關係。反之，若在
    一般情形上，有此同一條件存在，而依客觀之審查，認為不必皆發生此結果者，
    則該條件與結果並不相當，不過為偶然之事實而已，其行為與結果間即無相當因
    果關係。（最高法院八十七年度台上字第一五四號判決參照）。本件被上訴人主
    張其係因上訴人過失錯誤登載系爭土地之分區使用種類，致使其買入非本欲購買
    之土地等語，上訴人則抗辯分區使用證明書僅具有參考性質，該分區使用種類之
    記載縱有錯誤，亦不當然致使被上訴人受損害云云。惟查：被上訴人原所有同地
    段八九八地號之土地與系爭土地緊臨，其分區使用係屬零工(一)區，此有地籍圖謄
    本及被上訴人於八十八年十月十九日所發之分區使用證明書可稽。又系爭土地面
    積僅一零四平方公尺，依地籍圖謄本顯示該土地係呈狹長帶狀（原審卷一三八頁
    ），可謂係畸零地，實無法單獨使用，則被上訴人主張其係因上訴人誤發系爭土
　　地之分區使用証明為零工區(一)，與其所有八九八號土地相同，購入後可合併二筆
　　土地使用，因而購買系爭土地一節，與經驗法則相符，應屬可採。被上訴人購買
　　系爭土地之目的既係為與其原先所有之同段八九八地號土地合併利用，系爭土地
　　之分區使用種類即為被上訴人購入該土地考量之重點，上訴人因過失致發給錯誤
　　之分區使用證明書，使被上訴人基於錯誤之資訊而購入系爭土地，則被上訴人若
　　因購入該土地致受有損害，其損害與上訴人之過失行為間，顯有相當因果關係，
　　事甚明確。上訴人抗辯：伊所核發之證明書第一項特別加註：「有無涉及公共設
    施用地以都市計劃圖套繪為準」、「本函僅供參考用，詳細情形仍應依本所公告
　　確定都市計劃樁，測定成果及地政機關地籍分割、測量為準。」，故證明書僅具
　　特別效力，查上訴人核發之證明書上固有上開文字記載，此項記載充其量僅能解
　　釋為：分區使用種類之記載若有錯誤，申請人不得持該分區使用證明書據以對抗
　　主管機關就該土地之實際分區使用規劃，並不能因此解免其賠償責任。蓋各項計
　　劃樁地籍分割資料均由上訴人掌管，一般人民豈有比行政機關更充分之資訊以判
　　斷政府機關本於職掌所核發之公文書是否正確，是前項註記，不能資為其免責之
　　事由。又上訴人既經授權核發使用分區証明，其所屬公務員自應本於職掌謹慎從
　　事，詳予查明地籍套繪圖都市計劃圖（見上開須知第四點注意事項(一)）後發給，
　　乃上訴人所屬公務員，竟於核發過程未詳予查明，遽行核發錯誤之証明書，此項
　　錯誤，顯係未依上開規定所生，顯有過失，其抗辯係因三種圖面不同因而發生錯
　　誤云云，縱令其抗辯為真，此項因素核屬上訴人內部應予檢討糾正改進之事，並
　　不能以此解免其過失之責。
  (三)末按損害賠償，除法律另有規定或契約另有訂定外，應以填補債權人所受損害及
    所失利益為限。民法第二百十六條第一項定有明文。且關於賠償損害之請求，應
    以受有實際損害為要件，而損害賠償之範圍，則應以被害人實際所受損害為衡。
    至賠償之數額，雖應視其實際所受損害之程度以定其標準，如實際確已受有損害
    ，而其數額不能為確切之證明者，法院自可依其調查所得，斟酌情形為之判斷（
    最高法院十九年上字第二三一六號、十八年上字第二七四六號判例參照）。八十
    九年新修正之民事訴訟法第二百二十二條第二項亦著明文。查被上訴人係向訴外
    人陳正明購入系爭土地，雖被上訴人主張以每坪五萬元代價購入，但其自承因已
    時隔三年餘，原契約書已遺失，而原出賣人陳正明自九十年七月二十三日出境迄
　　今尚未回國，已據原審查明，有陳正明之入出境紀錄在卷可稽，無從訊問；則本
　　件被上訴人因購入系爭土地實際所受損害，自無從以被上訴人買入之實際價格核
　　定之，審酌系爭土地公告現值為一萬三千四百元，換算每坪約為四萬四千三百元
　　左右，核與被上訴人主張每坪五萬元買受一節相去不多，系爭土地係帶狀狹長形
　　，他人買受無法充分利用，故系爭私下買賣其價金應與公告現值相去不遠，則原
　　審以公告現值之差價計算（即農業區與零工區差價）其損害額，應屬客觀有據。
　　惟系爭土地雖因使用分區不同，無法合併使用，但所有權仍屬被上訴人所有，是
　　計算被上訴人購買系爭土地所受之實際損害時，自應扣除系爭土地應有之價值。
　　查被上訴人所有緊臨系爭土地之同段八九八地號土地八十七年七月之公告現值為
　　每平方公尺一萬三千四百元，則系爭土地若用使用分區亦屬零工區，則事理上其
　　公告現值亦應屬一萬三千四百元，而系爭土地於當時之公告現值為每平方公尺二
　　千三百元，有台南縣歸仁地政事務所函覆該等土地之公告現值在卷可稽，則被上
　　訴人因誤認系爭土地係屬零工(一)區而購入該土地所受之實際損失應為一百十五萬
　　四千四百元【（00000-0000）*104=0000000】。上訴人抗辯被上訴人辦理移轉時
　　申報之價格僅二十三萬九千二百元，顯非每坪五萬元云云，惟查移轉契約乃俗稱
　　之「公契」，乃土地登記實務上買賣雙方為辦理移轉登記所另立，通常為節稅目
    的，均係申報最低額，與實際買賣價格相差懸殊，此係一般有不動產買賣經驗者
    所習知之事項，是上訴人此部分抗辯，即非可採。
  (四)綜上所述，被上訴人主張其因上訴人過失錯誤核發土地分區使用證明，受有相當
    之價金之損害，為可採。上訴人抗辯，均不足採。
五、從而，被上訴人本於國家賠償法第二條第二項規定，請求上訴人賠償一百十五萬
　　四千四百元及自起訴狀繕本送達上訴人之翌日即九十年十二月一日起至清償日止
　　，按年息百分之五計算之利息，為有理由，應予准許，逾此所為請求，為無理由
　　，應予駁回。是則原審就上開應准許部分判命上訴人如數給付，並依聲請為附條
　　件之假執行宣告，並駁回被上訴人其餘請求及假執行聲請，於法並無不合。上訴
　　意旨指摘原判決不當，求予廢棄改判，為無理由，應駁回其上訴。
六、據上論結，本件上訴為無理由，依民事訴訟法第四百四十九條第一項、第七十八
    條，判決如主文。
中　　　華　　　民　　　國　　九十一　　年　　　七　　　月　　二十三　　日
　　　　　　　　　　　　　　　　　　臺灣高等法院臺南分院民事第一庭
~B1審判長法官　王　　惠　　一
~B2　　　法官　張　　世　　展
~B3　　　法官　吳　　上　　康
右為正本係照原本作成。
不得上訴。
中　　　華　　　民　　　國　　九十一　　年　　　七　　　月　　二十五　　日
~B法院書記官　易　　慧　　玲
